【裁判字號】    94,訴,1428
【裁判日期】    951106
【裁判案由】    塗銷土地所有權移轉登記
【裁判全文】
臺灣臺南地方法院民事判決              94年度訴字第1428號
原      告  華僑商業銀行股份有限公司
法定代理人  丁○○
訴訟代理人  黃厚誠律師
被      告  乙○○
            丙○○
            戊○○
上列當事人間請求塗銷土地所有權移轉登記事件，經本院於民國
95年10月23日言詞辯論終結，判決如下：
    主  文
確認被告戊○○與被告乙○○於民國九十四年七月六日就坐落臺
南市○○區○○段六三○地號土地所有權全部約定移轉登記予被
告丙○○之買賣契約不存在。
被告丙○○應將坐落臺南市○○區○○段六三○地號土地，於民
國九十四年七月二十日以買賣為登記原因之所有權移轉登記，予
以塗銷。
訴訟費用由被告負擔。
    事實及理由
甲、程序方面：
  (一)訴狀送達後，原告不得將原訴變更或追加他訴。但有下列情
    形之一者，不在此限：請求之基礎事實同一者。被告於訴之
    變更或追加無異議，而為本案之言詞辯論者，視為同意變更
    或追加，民事訴訟法第255條第1項第2款、第2項定有明文。
    本件原告起訴先位聲明「被告丙○○應將坐落臺南市○○區
    ○○段630地號土地（下稱系爭土地），於民國94年7月20日
    以買賣為登記原因之所有權移轉登記，予以塗銷」，備位聲
    明「被告丙○○與被告乙○○間就系爭土地有權於94年7月6
    日所為之買賣行為應予撤銷。被告丙○○應將系爭土地，於
    94年7月20日之所有權移轉登記予以塗銷。」。嗣原告於民
    事起訴狀繕本送達被告後，而於94年12月26日及95年1月2日
    言詞辯論期日具狀追加戊○○為被告，先位聲明「確認被告
    戊○○與被告乙○○於94年7月6日就系爭土地所有權全部約
    定移轉登記予被告丙○○之買賣契約不存在。被告丙○○應
    將系爭土地，於94年7月20日以買賣為登記原因之所有權移
    轉登記，予以塗銷。」，備位聲明：「被告戊○○與被告乙○○間就系爭土地所有權於94年7月6日所為之買賣行為應予
    撤銷。被告丙○○應將系爭土地，於94年7月20日之所有權
    移轉登記予以塗銷。」，其請求之基礎事實同一，且被告對
    此亦無異議而為本案之言詞辯論，視為同意變更、追加，核
    與首揭規定相符，應予准許。
  (二)本件被告經合法通知，未於最後言詞辯論期日到場，核無民
    事訴訟法第386條所列各款情形，爰依原告之聲請，由其一
    造辯論而為判決。
乙、實體方面：
一、原告主張：
  (一)訴外人鍋王實業有限公司（下稱鍋王公司）於94年5月18日
    邀同被告乙○○、訴外人甲○○，陳淑真為連帶保證人，向
    原告借款新臺幣（下同）3,000,000元，詎未依約繳款，尚
    欠2,916,666元，及自94年6月19日起至清償日止，按年息百
    分之7.063計算之利息，暨自94年7月20日起至清償日止，其
    逾期6個月以內者，按上開利率百分之10，超過6個月部分，
    按上開利率百分之20計算之違約金未還，原告已對被告取得
    確定支付命令（94年度促字第41195號）。
  (二)被告乙○○既為上開債務之連帶保證人，自應對該債務負連
    帶清償責任。惟被告乙○○為脫匿原告對其連帶清償責任之
    追索，竟與被告戊○○通謀，將原登記在被告乙○○名下之
    系爭土地，於94年7月20日以買賣為原因移轉登記予被告丙○○。然系爭土地移轉登記原因雖為買賣，但實為虛偽，該
    買賣行為乃為一通謀虛偽之意思表示，依民法第87條第1項
    之規定，應屬無效。原告為被告乙○○之債權人，得就其所
    有之不動產求償，且已聲請本院對系爭土地為假處分（94年
    度執全字第2045號），故原告提起本件訴訟即有受法律上之
    確認利益，並得代位被告乙○○或本於侵權行為法則（選擇
    合併）請求塗銷，為此訴請判決如先位聲明所示。
  (三)又縱認被告間之買賣行為為真，然被告乙○○除系爭土地外
    ，財務困頓，已無其他資產，其他共同債務人亦無財產或收
    入，無法清償原告之債權，買賣登記係詐害原告債權之行為
    ，當予以撤銷，為此依據民法第244條第2項、第4項之規定
    訴請判決如備位聲明所示。
  (四)並聲明：
   1.先位聲明：(1)確認被告戊○○與被告乙○○於94年7月6日
     就系爭土地所有權全部約定移轉登記予被告丙○○之買賣
     契約不存在。(2)被告丙○○應將系爭土地，於94年7月20
     日以買賣為登記原因之所有權移轉登記，予以塗銷。
   2.備位聲明：(1)被告戊○○與被告乙○○於94年7月6日就系
     爭土地所有權全部約定移轉登記予被告丙○○之買賣行為
     應予撤銷。(2)被告丙○○應將系爭土地於94年7月20日之所
     有權移轉登記予以塗銷。
二、被告則以下列情詞資為抗辯：
  (一)被告乙○○：94年7月6日晚上約7、8點左右，甲○○到被告
    戊○○中華路的住家，當時只有被告戊○○及甲○○在場，
    當天講好買賣的條件，隔天去育賢街邵鈺瑄的代書事務所簽
    約，簽約的內容是約定以2,385,000元，94年7月7日匯款
    2,285,000元到廚寶實業有限公司（下稱廚寶公司）寶華銀
    行臺南分行帳戶內，其中100,000元是代書費及契稅等費用
    ，多退少補，增值稅是約定賣方給付，代書費用也是賣方給
    付，因為已經往來很久，互相信任，所以就當場把證件、權
    狀都留在那裡，土地上有古厝，是甲○○丈母娘家人的，當
    時有向買方表示過戶完之後會負責協調拆除交付事宜，並非
    通謀虛偽意思表示所為之買賣，亦無意侵害原告債權。
  (二)被告戊○○：94年7月6日晚上詳細時間不記得，甲○○有拿
    權狀資料到育賢街宏偉綜合有限公司（下稱宏偉公司），表
    示急需用錢要出賣系爭土地，買賣總價談好為230幾萬元，
    詳細價格我不記得，甲○○表示希望翌日匯款，我於94年7
    月7日叫我女兒匯款220幾萬元至甲○○公司的帳戶，剩餘10
    來萬元是要付登記費用等等，本件買賣的增值稅及登記等費
    用約定誰負擔不記得了，因為是登記給被告丙○○，就沒有
    再過問，土地上有古厝，甲○○表示他會處理，故未保留較
    多尾款，並非通謀虛偽意思表示所為之買賣。
  (三)被告丙○○：本件是94年7月6日晚上大約8、9點時，被告乙○○由其的哥哥甲○○代理，至宏偉公司（從事不動產買賣
    ，被告丙○○為其負責人）位於臺南市○區○○街313號之
    處所，甲○○表示他們廚寶實業有限公司（下稱廚寶公司）
    要週轉需要資金，要出賣系爭土地，因之前我們就有仲介與
    甲○○買賣過土地，系爭土地當時乙○○買受時是我們公司
    裡面的小姐幫他辦過戶的，王春全帶權狀前來，與我母親戊○○簽訂買賣契約書之登記私契、私契兩份，約定買賣價金
    為2,385,000元，尾款100,000元為稅金，代書費、印花稅各
    半，指定登記名義人未記載，約定由買方指定，被告並依約
    於94年7月7日由寶華銀行臺南分行匯款2,285,000元入指定
    帳戶，本件是我本人去送件的，過戶時是我本人當代理人（
    嗣改稱非其承辦，並表示不認識代理人鄭牧仁），自始至終
    ，均不知被告王春亦在外任何借貸關係，並無共串通謀，且
    事先不知被告乙○○債務情況，無意侵害原告債權。
  (四)並均聲明：駁回原告之訴，訴訟費用由原告負擔。
三、不爭執之事項：
  (一)訴外人鍋王公司於94年5月18日邀同被告乙○○、訴外人甲○○，陳淑真為連帶保證人，向原告借款3,000,000元，詎
    未依約繳款，尚欠2,916,666元，及自94年6月19日起至清償
    日止，按年息百分之7.063計算之利息，暨自94年7月20日起
    至清償日止，其逾期6個月以內者，按上開利率百分之10 ，
    超過6個月部分，按上開利率百分之20計算之違約金未還，
    經原告向本院聲請核發94年度促字第41195號支付命令，已
    於94年9月27日生送達效力，因無人異議而確定在案。
  (二)被告乙○○原登記在其名下之系爭土地，於94年7月20日以
    買賣為原因移轉登記予被告丙○○，辦理登記手續之代理人
    為訴外人鄭牧仁。
  (三)被告戊○○於94年7月7日由訴外人即其女兒高菁霞代理匯款
    2,285,000元入廚寶公司於寶華銀行臺南分行00000000000號
    帳戶內。
  (四)系爭土地上目前尚有訴外人所有之三合院。
  (五)系爭土地經原告聲請本院以94年度執全字第2045號假處分查
    封在案。
  (六)被告乙○○於系爭土地移轉登記後，已無資力可資清償債務
    。
  (七)訴外人甲○○另有於94年7月21日將坐落臺南縣安定鄉○○
    段1514地號土地（下稱1514地號土地）、權利範圍移轉登記
    予被告丙○○，原因發生日期94年7月8日，甲○○向訴外人
    華南商業銀行借款設定之最高限額抵押權10,000,000元隨同
    移轉，並未塗銷。
  (八)自94年06月01日起至94年07月11日止，以被告戊○○、丙○○名義匯入廚寶公司寶華銀行臺南分行帳戶如下：1.戊○○
    ，94年6月9日，匯入4,035,000元。2.戊○○，94 年6月10
    日，匯入3,000,000元。3.戊○○，94年6月10日，匯入
    2,817,500元。4.戊○○，94年6月13日匯入2,925,000元。
    5.戊○○，94年6月30日，匯入2,154,000元。6.丙○○，94
    年6月30日，匯入950,000元。7.丙○○94年7月1日，匯入
    1,500,000元。8.戊○○，94年7月7日，匯入2,285,000元。
    9.丙○○，94年7月8日匯入500,000元。
  (九)以上並有借據、約定書、保證書、放款歷史交易明細表、支
    付命令及確定證明書、土地登記謄本、異動索引、土第增值
    稅免稅證明、匯款委託書、被保險人投保資料查詢、稅務電
    子閘門財產所得調件明細表、不動產買賣合約書為證（本院
    卷第7至16、53至59、65、88至91頁），且有臺南市安南地
    政事務所檢送之系爭土地買賣移轉登記申請書及登記資料、
    寶華銀行臺南分行檢送之交易往來資料在卷可稽（本院卷第
    26至35、113至119及147至148頁），及調閱本院94年度促字
    第41195號民事聲請卷、94年度執全字第2045號假處分執行
    卷核閱無誤，被告對此亦不爭執，自堪信上開事實為真實。
四、至原告主張被告乙○○、戊○○間前開就系爭土地所為之移
    轉登記係通謀虛偽之意思表示，依法應屬無效，縱為有效，
    亦有害於原告之債權，其得依法請求確認無效或撤銷該買賣
    行為，並代位被告乙○○請求被告丙○○塗銷系爭土地之所
    有權移轉登記乙節，則為被告所否認，並以前詞置辯，是本
    件所首應審究者為：被告乙○○、戊○○間就系爭土地所為
    之所有權買賣及移轉登記是否為通謀虛偽之意思表示，依法
    應屬無效？經查：
  (一)按「表意人與相對人通謀而為虛偽意思表示者，其意思表示
    無效。但不得以其無效對抗善意第三人。虛偽意思表示，隱
    藏他項法律行為者，適用關於該項法律行為之規定。」，民
    法第87條定有明文。次按第三人主張表意人與相對人通謀而
    為虛偽意思表示者，該第三人應負舉證之責，最高法院著有
    48年台上字第29號判例可資參照。本件原告主張被告乙○○
    、戊○○間就系爭土地通謀虛偽意思表示，自應由原告對被
    告乙○○、戊○○間關於買賣行為之通謀虛偽意思表示為舉
    證。
  (二)經查，有關本件買賣成立及價金交付之經過，有以下與常情
    不合之處，難認為真實：
  1.依證人甲○○到庭證稱：「94年7月6日晚上約7、8點左右，
    我到戊○○中華路的住家，當時只有我及戊○○在場，講好
    買賣的條件，隔天去育賢街邵鈺瑄的代書事務所簽約」等語
    （本院卷第98頁），被告戊○○到庭具結稱：「94年7月6日
    晚上，詳細時間不記得，甲○○有拿權狀資料到育賢街宏偉
    公司，他表示急需用錢要出賣系爭土地，買賣總價談好為
    230 幾萬元，詳細價格、增值稅及登記等費用約定誰負擔，
    不記得了」等語（本院卷第101頁），被告丙○○到庭具結
    稱：「94年7月6日晚上大約8、9點時，被告乙○○由其哥哥
    甲○○代理，至宏偉公司位於臺南市○區○○街313號之處
    所，簽訂買賣契約書」等語（本院卷第40頁）觀之，彼此就
    契約簽訂之時間、處所陳述已不一致，且買賣（94年7月6日
    ）事隔庭訊（95年2月9日）僅7個月，被告戊○○就買賣細
    節竟多有遺忘，本件買賣是否為真，即非無疑。
  2.而就系爭土地辦理所有權移轉登記之情形，被告丙○○先稱
    ：「……本件是我本人送件的，過戶時是我本人當代理人，
    ……，我不認識鄭牧仁」（本院卷第41頁），嗣經本院提示
    登記資料，告以系爭土地本次移轉登記之代理人為鄭牧仁，
    其方改稱「本件不是我送件的」（本院卷第43頁），一般人
    買受不動產，是否擔任辦理登記手續之代理人，應無誤記之
    理，況被告丙○○表示其係宏偉公司之負責人，該公司專司
    不動買賣業務，被告丙○○豈會對公司往來之登記代理人毫
    無所悉？
  3.又被告所提之買賣契約書其他約定事項約定「因土地上為三
    合院一角坐落，乙方同意甲方協調後再拆除」，第8條約定
    「本件不動產限於94年7月30日移交」、第2、3條付款條件
    記載「總價2,385,000元無定金之約定，第1次94年7月7日付
    2,285,000元，第2次過戶完付100,000元」等情，而被告丙○○陳稱：「之前為乙○○辦理買賣、過戶時就已經看過，
    故買受前沒有再去查看系爭土地的現況，三合院現在還在系
    爭土地上，已和三合院所有人談妥，同意拆除，可順利將系
    爭土地再出售，但因被原告假處分故無法出售。」（本院卷
    第41至42頁），被告在買受有訴外人之三合院占用之土地前
    ，未至現場查看、協調遷讓或繼續提供使用，且於地上物處
    理解決前，即給付大部分價金，僅保留100,000元，已與交
    易習慣有違。
  4.再證人甲○○與被告丙○○另有1514地號土地之移轉登記行
    為，均避而不談，此由被告丙○○陳稱：「（問：94年7 月
    1日起除系爭土地外，尚有無交付其他的價金給乙○○或甲○○？）應該沒有，應該只有這一筆」等語可知（本院卷第
    97頁），證人甲○○證稱：「（問：94年7月至今除了系爭
    土地外尚有無自被告丙○○、戊○○拿到其他的價金？）沒
    有賣其他的不動產，只有拿到這一筆的價金，系爭土地是我
    們兄弟與其餘被告到目前為止最後一筆交易」等語（本院卷
    第99至100頁），嗣經本院提示1514地號土地登記謄本、異
    動資料後，被告丙○○改稱：「因有抵押借款，只有給甲○○100,000元或200,000元現金而已」等語（本院卷第159 頁
    ），證人甲○○即證述：「無買賣價金直接由被告丙○○，
    由其負責清償抵押債務」等語（本院卷第100頁），且就雙
    方不動產交易次數，被告丙○○陳稱：「與甲○○兄弟交易
    2、3次」等語（本院卷第96頁），證人甲○○證稱：「2、
    3年間有5次以上」等語（本院卷第98頁），均有不符，前述
    被告及證人之可信度亦值懷疑。
  5.另被告辯稱不爭執事項(三)即本件買賣價金之交付，而被告丙○○亦在本院陳述：「（問：被告乙○○、被告訴訟代理人
    甲○○有無積欠被告個人或公司金錢？）他們二人有欠我朋
    友錢，但與這些買賣無關，與他們的買賣關係、價金都清楚
    了，沒有未付款」等語（本院卷第97頁），證人甲○○證述
    ：「（問：被告間有無其他金錢往來？）沒有，只有土地買
    賣。」等語（本院卷第158頁）。經本院提示被告戊○○、
    丙○○與訴外人廚寶公司間如不爭執事項(八)所示之匯款往來
    明細後，證人甲○○改證述：「（問：為何95年7月8日丙○○還匯款500,000元入該帳戶？）與本件土地買賣無關，是
    丙○○與我買贈與品的貨款。（問：請陳述94年6月戊○○
    與丙○○匯款名目。）是我拿客票給被告戊○○、丙○○借
    款，拿來買原料，純粹是朋友幫忙，沒有約定利息，七月份
    以後有跳票，之前都有兌現，買原料要用現金，客票是四個
    月的票期，所以要向被告票貼。」等語（本院卷第158頁）
    ，被告丙○○改稱：「（問：94年6、7月間除了系爭土地，
    與甲○○、乙○○、廚寶公司有何交易？）94年5、6月有向
    廚寶公司買贈與品，6、7月份付款，多少錢不記得，陸續都
    有再買，一次買多少不記得，要看帳才知道，也有1、200萬
    的，我們向廚寶買之後再賣給別人賺差價，其他的是甲○○
    拿客票來融資，利息先扣，客票都退票，94年6、7月欠多少
    要看帳才知道，現在甲○○還有欠款，欠多少不知道，甲○○是向我們公司借款，但公司是家族企業，為了避稅所以以
    個人名義匯款，94年6、7月間包含系爭土地買賣價金，其餘
    是贈與品買賣及融資。（問：票貼的利息多少？）月息兩分
    至兩分半。（問：之前你陳述，乙○○、乙○○只有欠你朋
    友錢，與今日之陳述不同，請說明？）我今天是針對匯款資
    料陳述，公司是很多人共有，資金是很多人的，我說他們欠
    朋友錢是欠我們公司的金主，事情是我們公司經手的，所以
    負責要追回來。」等語（本院卷第159至160頁），則既兩造
    另有贈與品買賣及票貼之交易關係，則被告戊○○於94年7
    月7日由高菁霞代理匯款2,285,000元入廚寶公司前開號帳戶
    之行為，即非即係本件買賣價金之交付。
  (三)綜上，被告與證人甲○○間，就系爭買賣之細節，竟有上述
    前後及彼此互相間之不一致情形，且系爭買賣契約書別無他
    人見證，且於本院第一次庭期始依令提出契約書，再證人甲○○、訴外人廚寶公司與被告丙○○、戊○○間，彼此金錢
    往來頻繁，則該2,285,000元之匯款亦難為系爭土地買賣價
    金交付之佐證甚明，是該賣賣契約難認為真實甚明。
五、按表意人與相對人通謀而為虛偽意思表示者，其意思表示無
    效，為民法第87條第1項前段所明定。又此於不動產虛偽買
    賣情形，如債務人怠於行使權利，債權人為保全債權，得代
    位債務人訴請第三人塗銷其因無效法律行為所為之所有權移
    轉登記，最高法院67年第5次民事庭會議決議及73年台抗字
    第472號判例參照。從而，原告本於代位、侵權行為（選擇
    合併）及通謀虛偽意思表示之法律關係，訴請確認被告乙○○與被告戊○○間就系爭土地之土地所有權全部約定移轉登
    記予被告丙○○之買賣契約不存在及請求被告丙○○就系爭
    土地以買賣為原因，於94年7月20日所為之所有權移轉登記
    應予塗銷，自屬有據，應予准許。原告另依侵權行為之法則
    （與代位選擇合併）訴請第三人塗銷其因無效法律行為所為
    之所有權移轉登記，因依代位之規定，已有理由，此部分不
    再討論。
六、又原告先位聲明既有理由，則其備位聲明爰不再予論述，附
    此敘明。
七、再本件待證事實已臻明確，兩造其餘攻擊防禦方法及舉證，
    對判決之結果已不生影響，爰不一一詳為審酌，附此敘明。
八、據上論結，本件原告之訴為有理由，依民事訴訟法第78條、
    第85條第1項前段，判決如主文。
中    華    民    國    95    年    11    月     6    日
                    民事第四庭  法  官  郭貞秀
以上正本係照原本作成。
如對本判決上訴，須於判決送達後20日內向本院提出上訴狀（應
附繕本）
中    華    民    國    95    年    11    月     6    日
                                書記官  陳志德


司法院資訊處製作；財團法人民間司法改革基金會備份。
